ACORDAO-COMPLETO-2405379

ACÓRDÃO 7660/2020 ATA 23/2020 - PRIMEIRA CÂMARA

VISTOS, relatados e discutidos estes autos de tomada de contas especial de responsabilidade dos Srs. Gentil Pazelli Marques, Rodrigo Ambrósio de Faria Fonseca, Heron Ferreira de Souza, José Alves de Aguiar e Luiz Carlos de Carvalho, ex-diretores do Serviço Autônomo de Águas e Esgoto de Manhuaçu - SAAE, autarquia criada pela Lei Municipal 1.517/1987, e dessa própria entidade, em razão da execução parcial do Termo de Compromisso 251.768-71/2008, celebrado entre a União, por meio da Caixa Econômica Federal - CAIXA, e o Município de Manhuaçu/MG;
ACORDAM os Ministros do Tribunal de Contas da União, reunidos em Sessão de 1ª Câmara, ante as razões expostas pelo Relator, em:
9.1. excluir do polo passivo os Srs. Gentil Pazelli Marques (XXX.618.946-XX) , Rodrigo Ambrósio de Faria Fonseca (XXX.270.106-XX) , Heron Ferreira de Souza (XXX.360.176-XX) , José Alves de Aguiar (XXX.907.306-XX) e Luiz Carlos de Carvalho (XXX.118.636-XX) ;
9.2. fixar novo e improrrogável prazo de 15 (quinze) dias, com fundamento nos arts. 1º, inciso I, 12, inciso IV, §§ 1º e 2º, e 23, inciso III, alínea "a", da Lei 8.443/1992, para que o Serviço Autônomo de Águas e Esgoto de Manhuaçu - SAAE comprove, perante este Tribunal, o recolhimento aos cofres do Tesouro Nacional as importâncias a seguir especificadas, atualizadas monetariamente a partir das datas indicadas até a data de seu efetivo recolhimento, abatendo-se na oportunidade, as quantias já recolhidas:
	VALOR ORIGINAL (R$) 
	DATA DA OCORRÊNCIA

	1.365.547,98
	16/8/2010

	106.086,36
	29/9/2010

	912.539,64
	19/10/2010

	352.476,30
	30/12/2010

	399.650,59
	4/2/2011

	252.602,05
	12/4/2011

	147.339,62
	14/6/2011

	530,85
	28/11/2013

9.3. dar ciência ao Serviço Autônomo de Águas e Esgoto de Manhuaçu - SAAE de que o recolhimento tempestivo da quantia acima indicada, atualizada monetariamente, sanará o processo e implicará o julgamento de suas contas pela regularidade com ressalva, bem como de que a ausência dessa liquidação tempestiva levará ao julgamento pela irregularidade das contas, com imputação de débito, a ser atualizado monetariamente e acrescido de juros moratórios.

Tomada de contas especial de responsabilidade de autarquia municipal de saneamento do município de ManhuaçulMG por irregularidade na execução de contrato de repasso para implantação da rede interceptadora de esgoto sanitário e a 1ª etapa da estação de tratamento de esgoto.

Primeira Câmara

Município de Manhuaçu - MG.

3. Responsáveis: Gentil Pazelli Marques (XXX.618.946-XX); Heron Ferreira de Souza (XXX.360.176-XX); Jose Alves de Aguiar (XXX.907.306-XX); Luiz Carlos de Carvalho (XXX.118.636-XX); Rodrigo Ambrosio de Faria Fonseca (XXX.270.106-XX) e Serviço Autônomo de Água e Esgoto (22.050.561/0001-38).

13.1. Ministros presentes: Walton Alencar Rodrigues (Presidente), Benjamin Zymler, Bruno Dantas e Vital do Rêgo (Relator).
13.2. Ministros-Substitutos presentes: Augusto Sherman Cavalcanti, André Luís de Carvalho e Weder de Oliveira.

ACORDAO-COMPLETO-2483327

Acórdão 8493/2021 - Primeira Câmara

ACORDAO-COMPLETO-2470955

Acórdão 6578/2021 - Primeira Câmara

SERVIÇO AUTÔNOMO DE ÁGUA E ESGOTO DE MANHUAÇU/MG ¿ SAAE

VITAL DO RÊGO

Trata-se de tomada de contas especial instaurada pela Caixa Econômica Federal, em desfavor dos Srs. Gentil Pazelli Marques, Rodrigo Ambrósio de Faria Fonseca, Heron Ferreira de Souza, José Alves de Aguiar e Luiz Carlos de Carvalho, ex-diretores do Serviço Autônomo de Águas e Esgoto de Manhuaçu - SAAE, em razão da execução parcial do Termo de Compromisso 251.768-71/2008 - Siafi 653053, celebrado entre a União, por meio da Caixa Econômica Federal - CAIXA, e o Município de Manhuaçu/MG, cujo objeto era a implantação da rede interceptadora de esgoto sanitário e a 1ª etapa da estação de tratamento de esgoto. 
No âmbito da então SecexTCE, foi elaborada a instrução à peça 19, a seguir transcrita com os ajustes de forma pertinentes, cujo encaminhamento foi encampado pelos dirigentes da unidade (peças 20/21) :
HISTÓRICO 
	Para a execução do objeto do Convênio foi previsto um total de R$ 4.202.924,58, dos quais R$ 3.992.778,35 a cargo da concedente e R$ 210.146,23 a título de contrapartida, conforme cláusula quarta do Termo de Compromisso (peça 2, p. 111) . A CAIXA efetuou repasses para a conta vinculada, conforme quadro abaixo:
	Ordem Bancária
	Data do crédito
	Valor
	Peça

	2010OB804382
	2/7/2010
	11.760,94
	5, p. 19-24

	2010OB804383
	2/7/2010
	387.516,90
	
	2010OB805791
	13/8/2010
	155.434,95
	
	2010OB805792
	13/8/2010
	959.271,90
	
	2010OB805793
	13/8/2010
	1.161.485,82
	
	2010OB806150
	3/9/2010
	22.534,12
	
	2010OB807921
	1/11/2010
	38.645,65
	
	2011OB800110
	28/1/2011
	634.452,48
	
	2011OB800605
	17/3/2011
	130.063,23
	
	2011OB800606
	17/3/2010
	117.245,86
	
	2011OB800607
	17/3/2011
	108.447,46
	
	2011OB802450
	7/6/2011
	13.974,73
	
	2011OB802862
	24/6/2011
	147.333,52
	
A CAIXA realizou os seguintes desbloqueios para a conta vinculada, a seguir informados (peças 2, p. 3-4 e 5, p. 49) :
	Data
desbloqueio
	Repasse
	Contrapartida
	Total

	16/8/2010
	1.365.547,98
	18.034,02
	1.383.582,00

	29/9/2010
	106.086,36
	6.077,16
	112.163,52

	19/10/2010
	912.539,64
	52.274,85
	964.814,49

	30/12/2010
	352.476,30
	22.792,28
	375.268,58

	4/2/2011
	399.650,59
	50.885,43
	450.536,02

	12/4/2011
	252.602,05
	21.470,53
	274.072,58

	14/6/2011
	147.339,62
	7.754,72
	155.094,34

	3/8/2011
	---
	3.900,00
	3.900,00

	28/11/2013
	530,85
	38,55
	569,40

	TOTAL
	3.536.773,39
	183.227,54
	3.720.000,93

Quanto aos valores não sacados da conta poupança, cujo saldo era de R$ 580.629,53 em 10/1/2018, conforme extrato (peça 5, p. 33) , foram restituídos pela CAIXA ao Ministério das Cidades, de acordo com o comprovante de peça 5, p. 45. Registre-se também que houve restituição do saldo existente na conta vinculada para a conta de poupança em 23/4/2014, no valor de R$ 249.929,78, conforme extrato de peça 5, p. 24 e 28.
Os recursos recebidos pelo município na conta vinculada (CAIXA, agência 0131, conta 647.076-0) eram repassados ao Serviço Autônomo de Águas e Esgoto de Manhuaçu - SAAE (CNPJ 22.050.561/0001-38) , que os manejavam em conta de sua titularidade (CAIXA, agência 0131, conta 172-6) , conforme se verifica na peça 5, p. 21.
Por meio do 1ª Termo Aditivo (peça 2, p. 119-121) o Serviço Autônomo de Águas e Esgoto de Manhuaçu - SAAE foi incluído no Termo de Compromisso como interveniente executor, incluindo-se para este as obrigações indicadas no item 3.4 do citado termo. O contrato foi rescindido em 23/1/2018, conforme Termo de peça 2, p. 140. 
A caixa fiscalizou a execução do empreendimento onze vezes, conforme Relatórios de Acompanhamento de Engenharia - RAE (peças 4, p. 8-44) . No último Relatório de Acompanhamento (peça 4, p. 41-44) , datado de 27/11/2013, apontou-se execução de 88,51%.
Entre 28/6/2013 e 19/4/2017 a CAIXA, juntamente com representantes do Ministério das Cidades e do Município de Manhuaçu, reuniram-se por oito vezes, para tentar evitar o cancelamento do Termo de Compromisso, buscando opções para regularização das pendências e retomada das obras (peça 2, p. 6-19) , sem, contudo, obter resultado.
Em 17/1/2017 a Sr.ª Maria Aparecida Magalhães Bifano, Prefeita, foi notificada a adotar as providências para retomada das obras, conforme previsto na Portaria 348/2016 do Ministério do Planejamento (peça 2, p. 20) .
A CAIXA notificou os responsáveis conforme segue:
 (...) 
Ante o insucesso na notificação pela via postal, os responsáveis José Alves de Aguiar e Rodrigo Ambrósio Faria de Fonseca foram notificados por meio de edital (peça 2, p. 66) .
Em 13/10/2017 os titulares do município e da SAAE solicitaram à CAIXA a instauração de tomada de contas especial, indicando como responsáveis os chefes do executivo municipal, diretores da SAAE e empresas contratadas (peça 2, p. 71-83) . Informaram ainda as medidas adotadas para resguardo do erário, conforme Ação Civil Pública 0002429-65.2017.4.01.3189 (peça 2, p. 84-91) .
 Somente os responsáveis Gentil Pazelli Marques e Heron Ferreira de Souza apresentaram defesa quanto às notificações recebidas. Consta do RTCE (peça 5, p. 75) que o Sr. Luiz Carlos de Carvalho tenha apresentado defesa, contudo não se acha presente nos autos.
No Parecer Circunstanciado (peça 2, p. 2-5) a CAIXA apontou a execução parcial do objeto do Termo de Compromisso, sem funcionalidade e sem atingir o benefício social esperado, ficando assim registrado:
Não há funcionalidade parcial, uma vez que o município concluiu a construção da implantação da Estação de Tratamento (ETE) , executou trechos de interceptores, adquiriu material, contudo não há lançamento de esgoto na ETE, o que prejudica a funcionalidade de todo o empreendimento. 
De igual forma, também no item II do Relatório de Tomada de Contas Especial 56/2018 (peça 5, p. 71-72) , apontou-se execução física de 88,51% das obras, restando por executar a interligação do interceptor com a rede coletora, nos seguintes termos:
0. Ainda que reste executado quase 90% do objeto pactuado, o que representa a conclusão da construção da Implantação da Estação de Tratamento (ETE) , execução de trechos de interceptores e aquisição de material, de acordo com avaliação da CAIXA, não há lançamento de esgoto na ETE, o que prejudica a funcionalidade de todo o empreendimento. 
3.2 De acordo com posicionamento do Ministério das Cidades (fl. 14) , foram ofertadas diversas oportunidades ao Tomador de retomada e conclusão de obra, todas infrutíferas devido ao desinteresse da Prefeitura para resolver o problema.
As defesas apresentadas pelos Srs. Gentil Pazelli Marques, Heron Ferreira de Souza e Luiz Carlos de Carvalho foram analisadas e rejeitadas, conforme item VI do RTCE (peça 5, p. 74-75) .
O Relatório de Tomada de Contas Especial 56/2018 (peça 5, p. 69-78) indicou a ocorrência de dano ao erário de R$ 3.536.773,39, em razão da execução parcial do objeto do Termo de Compromisso 251.768-71/2008 - Siafi 653053 (peça 2, p. 108-118) , sem atingir funcionalidade e benefício social esperado. Responsabilizou solidariamente os Srs. Gentil Pazelli Marques (CPF XXX.618.946-XX) , Rodrigo Ambrósio de Faria Fonseca (CPF XXX.270.106-XX) , Heron Ferreira de Souza (CPF XXX.360.176-XX) , José Alves de Aguiar (CPF XXX.907.306-XX) e Luiz Carlos de Carvalho (CPF XXX.118.636-XX) , Diretores do Serviço Autônomo de Águas e Esgoto de Manhuaçu - SAAE, nos períodos de 7/7/2008 a 6/10/2011, 7/10/2011 a 6/2/2012, 7/2/2012 a 30/12/2013, 31/12/2013 a 1/1/2017 e a partir de 2/1/2017. 
O Relatório de Auditoria 1.088/2018, acompanhado dos respectivos Certificado de Auditoria, Parecer do Dirigente de Controle Interno (peça 5, p. 81-86) e do Pronunciamento Ministerial (peça 5, p. 89) concluíram pelas mesmas irregularidades e responsabilidades apontadas no Relatório de Tomada de Contas Especial da Funasa.
No exame técnico da instrução de peça 12, ao analisar os elementos constantes dos autos, opinou-se pelo afastamento das responsabilidades atribuídas pela CAIXA, responsabilizando-se, assim, o Serviço Autônomo de Água e Esgoto de Manhuaçu - SAAE, com a seguinte conclusão (peça 12, p. 11) :
Feitas as considerações anteriores, dissentimos da responsabilização apontada pela CAIXA, dada a inviabilidade de se apontar, com a necessária segurança, ante as informações constantes do processo, as condutas que seus dirigentes praticaram em direção ao dano ao erário. Da mesma forma, não há elementos suficientes para se apontar as condutas de agentes ou setores do SAAE responsáveis pela elaboração e aprovação do projeto inicial e em que medida suas condutas foram determinantes para a configuração do dano.
Entendemos que a responsabilização deve recair sobre o Serviço Autônomo de Águas e Esgoto de Manhuaçu - SAAE, autarquia criada pela Lei Municipal 1.517/1987, uma vez que foi a responsável pela formulação do projeto inicial e pela execução do objeto, nos termos do item 3.4 da cláusula terceira do Termo de Compromisso, inserido por meio do 1º Termo Aditivo (peça 2, p. 119-121) , tendo o município figurado apenas como contratante junto à CAIXA. No limite, o SAAE poderá exercer seu direito de regresso contra quem tenha dado causa ao dano, mediante o que constar de seus regulamentos e for apurado internamente. Ademais, sendo a autarquia responsável pelo serviço municipal de saneamento, qualquer aproveitamento do que fora construído com os recursos do convênio será em seu benefício.
Assim, entendeu-se necessária a realização de citação do responsável nos seguintes termos:
a)	 realizar a CITAÇÃO do Serviço Autônomo de Águas e Esgoto de Manhuaçu - SAAE (CNPJ 22.050.561/0001-38) , na pessoa de seu representante legal, com fundamento nos arts. 10, § 1º, e 12, incisos I e II, da Lei 8.443/1992 c/c o art. 202, incisos I e II, do RI/TCU, para que, no prazo de quinze dias, apresente alegações de defesa e/ou recolha aos cofres do Tesouro Nacional a quantia abaixo indicada, atualizada monetariamente a partir das respectivas datas até o efetivo recolhimento, abatendo-se na oportunidade a quantia eventualmente ressarcida, na forma da legislação em vigor, em decorrência das irregularidades abaixo descritas:
		Irregularidade: execução parcial do objeto do Termo de Compromisso 251.768-71/2008 - Siafi 653053, em 88,51%, sem atingimento de etapa útil e benefício social esperado, com declarada inviabilidade técnica de se obter a funcionabilidade do sistema. 
	Dispositivos violados: parágrafo único do art. 70 da Constituição Federal; art. 93 do Decreto-Lei 200/67; art. 22 da IN/STN 1/97; art. 56 da Portaria Interministerial MPOG/MF/CGU 127/2008, item 3.4 da cláusula terceira, do Termo de Compromisso 251.768-71/2008 - Siafi 653053.
	Quantificação do débito:
	VALOR ORIGINAL (R$) 
	DATA DA OCORRÊNCIA
	DÉBITO/CRÉDITO

	1.365.547,98
	16/8/2010
	D

	106.086,36
	29/9/2010
	D

	912.539,64
	19/10/2010
	D

	352.476,30
	30/12/2010
	D

	399.650,59
	4/2/2011
	D

	252.602,05
	12/4/2011
	D

	147.339,62
	14/6/2011
	D

	530,85
	28/11/2013
	D

	249.929,78
	23/4/2014
	C

	Cofre para recolhimento: Tesouro Nacional
	Conduta: executar parcialmente o objeto do Termo de Compromisso 251.768-71/2008 - Siafi 653053, em 88,51%, sem atingir etapa útil e benefício social esperado, com declarada inviabilidade técnica de se obter a funcionabilidade do sistema.
	Nexo de causalidade: a execução parcial do objeto do Termo de Compromisso 251.768-71/2008 - Siafi 653053, em 88,51%, sem atingimento de etapa útil e benefício social esperado, com declarada inviabilidade técnica de se obter a funcionabilidade do sistema, propiciou o não atingimento dos objetivos esperados do referido Termo de Compromisso, resultando em dano ao erário.
	Culpabilidade: não há excludentes de ilicitude, de culpabilidade ou de punibilidade. É razoável supor que a entidade, por meio de seus responsáveis legais, tinha consciência da ilicitude de sua conduta, sendo exigível da entidade conduta diversa daquela que foi adotada, qual seja, a de executar o objeto do Termo de Compromisso 251.768-71/2008 - Siafi 653053 em sua totalidade, por meio de projeto técnico viável, a fim de obter a funcionalidade e os benefícios esperados, comprovando a boa e regular aplicação dos recursos.
Em cumprimento ao pronunciamento da unidade (peça 14) , foi promovida a citação do responsável por meio do Ofício 5203/2019 (peça 16) , efetivamente recebido em 19/7/2019, conforme aviso de recebimento (peça 17) .
Transcorrido o prazo regimental fixado, o responsável permaneceu silente, operando-se, portanto, os efeitos da revelia, dando-se prosseguimento ao processo, nos termos do art. 12, §3º, da Lei 8.443/1992.
EXAME TÉCNICO
Preliminarmente, cumpre tecer breves considerações sobre a forma como são realizadas as comunicações processuais no TCU. A esse respeito, destacam-se o art. 179, do Regimento Interno do TCU (Resolução 155, de 4/12/2002) e os arts. 3º e 4º, inciso III, § 1º, da Resolução TCU 170, de 30 de junho de 2004, in verbis:
Resolução 155/2002 (Regimento Interno) :
Art. 179. A citação, a audiência ou a notificação, bem como a comunicação de diligência, far se-ão:
I - mediante ciência da parte, efetivada por servidor designado, por meio eletrônico, fac-símile, telegrama ou qualquer outra forma, desde que fique confirmada inequivocamente a entrega da comunicação ao destinatário;
II - mediante carta registrada, com aviso de recebimento que comprove a entrega no endereço do destinatário;
III - por edital publicado no Diário Oficial da União, quando o seu destinatário não for localizado
 (...) 
Resolução TCU 170/2004:
Art. 3º As comunicações serão encaminhadas aos seus destinatários por meio de:
I - correio eletrônico, fac-símile ou telegrama;
II - servidor designado;
III - carta registrada, com aviso de recebimento;
IV - edital publicado no Diário Oficial da União, quando o seu destinatário não for localizado, nas hipóteses em que seja necessário o exercício de defesa".
 (...) 
Art. 4º. Consideram-se entregues as comunicações:
I - efetivadas conforme disposto nos incisos I e II do artigo anterior, mediante confirmação da ciência do destinatário;
II - realizadas na forma prevista no inciso III do artigo anterior, com o retorno do aviso de recebimento, entregue comprovadamente no endereço do destinatário;
III - na data de publicação do edital no Diário Oficial da União, quando realizadas na forma prevista no inciso IV do artigo anterior.
§ 1º O endereço do destinatário deverá ser previamente confirmado mediante consulta aos sistemas disponíveis ao Tribunal ou a outros meios de informação, a qual deverá ser juntada ao respectivo processo.
Portanto, a validade da citação via postal não depende de que o aviso de recebimento seja assinado pelo próprio destinatário da comunicação, o que dispensa, no caso em tela, a entrega do AR em "mãos próprias". A exigência da norma é no sentido de o Tribunal verificar se a correspondência foi entregue no endereço correto, residindo aqui a necessidade de certeza inequívoca. 
Não é outra a orientação da jurisprudência do TCU, conforme se verifica nos julgados a seguir transcritos:
São válidas as comunicações processuais entregues, mediante carta registrada, no endereço correto do responsável, não havendo necessidade de que o recebimento seja feito por ele próprio (Acórdão 3648/2013-TCU-Segunda Câmara, Relator Ministro José Jorge) ;
É prescindível a entrega pessoal das comunicações pelo TCU, razão pela qual não há necessidade de que o aviso de recebimento seja assinado pelo próprio destinatário. Entregando se a correspondência no endereço correto do destinatário, presume-se o recebimento da citação. (Acórdão 1019/2008-TCU-Plenário, Relator Ministro Benjamin Zymler) ;
As comunicações do TCU, inclusive as citações, deverão ser realizadas mediante Aviso de Recebimento - AR, via Empresa Brasileira de Correios e Telégrafos, bastando para sua validade que se demonstre que a correspondência foi entregue no endereço correto. (Acórdão 1526/2007-TCU-Plenário, Relator Ministro Aroldo Cedraz) .
A validade do critério de comunicação processual do TCU foi referendada pelo Supremo Tribunal Federal, nos termos do julgamento do MS-AgR 25.816/DF, por meio do qual se afirmou a desnecessidade da ciência pessoal do interessado, entendendo-se suficiente a comprovação da entrega do "AR" no endereço do destinatário:
EMENTA: AGRAVO REGIMENTAL. MANDADO DE SEGURANÇA. DESNECESSIDADE DE INTIMAÇÃO PESSOAL DAS DECISÕES DO TRIBUNAL DE CONTAS DA UNIÃO. ART. 179 DO REGIMENTO INTERNO DO TCU. INTIMAÇÃO DO ATO IMPUGNADO POR CARTA REGISTRADA, INICIADO O PRAZO DO ART. 18 DA LEI nº 1.533/51 DA DATA CONSTANTE DO AVISO DE RECEBIMENTO. DECADÊNCIA RECONHECIDA. AGRAVO IMPROVIDO.
O envio de carta registrada com aviso de recebimento está expressamente enumerado entre os meios de comunicação de que dispõe o Tribunal de Contas da União para proceder às suas intimações.
O inciso II do art. 179 do Regimento Interno do TCU é claro ao exigir apenas a comprovação da entrega no endereço do destinatário, bastando o aviso de recebimento simples.
No caso em apreço a citação é válida, uma vez que foi encaminhada para o endereço oficial do responsável, constante da base de dados da Receita Federal (peça 15) e foi efetivamente recebido, conforme atesta o aviso de recebimento de peça 17. 
Quanto ao mérito, nos processos do TCU, a revelia não conduz à presunção de que seriam verdadeiras todas as imputações levantadas contra os responsáveis, diferentemente do que ocorre no processo civil, em que a revelia do réu opera a presunção da verdade dos fatos narrados pelo autor. Dessa forma, a avaliação da responsabilidade dos agentes não pode prescindir da prova existente no processo ou para ele carreada. 
Ao não apresentar sua defesa, o responsável deixou de produzir prova quanto à regularidade da aplicação dos recursos do convênio, em afronta às normas que impõem aos jurisdicionados a obrigação legal de, sempre que demandados pelos órgãos de controle, apresentarem os documentos que demonstrem a correta utilização das verbas públicas, a exemplo do contido no art. 93 do Decreto-Lei 200/67: "Quem quer que utilize dinheiros públicos terá de justificar seu bom e regular emprego na conformidade das leis, regulamentos e normas emanadas das autoridades administrativas competentes." 
Considerando o princípio da verdade real que rege a atuação desta Corte, ainda que as alegações de defesa não tenham sido apresentadas pelo responsável, a revelia não afasta a obrigatoriedade da análise dos elementos probatórios disponíveis nos autos, conforme reiterados acórdãos do Tribunal (Acórdão 163/2015-TCU-Segunda Câmara, Rel.  Min. Subst. André de Carvalho; 2.685/2015 - 2ª Câmara, Rel. Min. Raimundo Carreiro; 2.801/2015 - 1ª Câmara, Rel. Min. Walton Alencar Rodrigues; 4.340/2015 - 1ª Câmara, Rel. Min. Subst. Weder de Oliveira e 5.537/2015 - 1ª Câmara, Rel. Min. Subst. Weder de Oliveira) . Assim, procurou-se buscar, em manifestações do responsável na fase interna desta Tomada de Contas Especial, se havia argumentos que pudessem ser aproveitados em seu favor.	
Reexaminando os autos, observa-se que o Serviço Autônomo de Água e Esgoto de Manhuaçu - SAAE somente veio a figurar como responsável após o ingresso do processo no Tribunal, não tendo, portanto, figurado como responsável na fase interna. Assim, não encontramos nenhum outro argumento nos autos que possa vir a ser analisado e posteriormente utilizado para afastar as irregularidades apontadas. 
Vale ressaltar que a pretensão punitiva do TCU, conforme Acórdão 1441/2016-TCU-Plenário, que uniformizou a jurisprudência acerca dessa questão, subordina-se ao prazo geral de prescrição indicado no art. 205 do Código Civil, que é de 10 anos, contado da data de ocorrência da irregularidade sancionada, nos termos do art. 189 do Código Civil, sendo este prazo interrompido pelo ato que ordenar a citação, a audiência ou a oitiva do responsável. No caso em exame, os desbloqueios dos recursos do convênio ocorreram entre 16/8/2010 e 28/11/2013, conforme item 3. Tendo sido o ato de ordenação da citação assinado em 16/6/2019 (peça 14) , não houve o decurso de prazo superior a 10 anos. Portanto, não ocorreu a prescrição da pretensão punitiva.
Em se tratando de processo em que a parte interessada não se manifestou acerca das irregularidades imputadas, não há elementos para que se possa efetivamente aferir e reconhecer a ocorrência de boa-fé na conduta dos responsáveis ou de quaisquer outros excludentes de culpabilidade, podendo o Tribunal, desde logo, proferir o julgamento de mérito pela irregularidade das contas, nos termos dos §§ 2º e 6º do art. 202 do Regimento Interno do TCU. (Acórdão 133/2015-TCU-Primeira Câmara, Rel. Min. Bruno Dantas; 2.455/2015 - 1ª Câmara, Rel. Min. Bruno Dantas; 3.604/2015 - 1ª Câmara, Rel. Min. Bruno Dantas; 5.070/2015 - 2ª Câmara, Rel. Min. Subst. André de Carvalho e 2.424/2015 - Plenário, Rel. Min. Benjamin Zymler) .
Dessa forma, o Serviço Autônomo de Águas e Esgoto de Manhuaçu - SAAE (CNPJ 22.050.561/0001-38) , deve ser considerado revel, nos termos do art. 12, §3º, da Lei 8.443/1992, julgando-se as contas irregulares, aplicando-lhe, ainda, a multa prevista no art. 57 da Lei 8.443/1992, em razão da não ocorrência da prescrição da pretensão punitiva, conforme tratado no item 32.
CONCLUSÃO
Em face da análise promovida, conclui-se que a conduta do responsável causou dano ao erário, no montante total do convênio, em decorrência da execução parcial do objeto do Termo de Compromisso 251.768-71/2008 - Siafi 653053, em 88,51%, sem atingimento de etapa útil e benefício social esperado, com declarada inviabilidade técnica de se obter a funcionabilidade do sistema.
Com efeito, em função da revelia do responsável, não foi possível sanear as irregularidades a ele atribuídas, tampouco elidir o débito a ele imputado. Ademais, inexistem nos autos elementos que demonstrem a boa-fé dos administradores do responsável ou a ocorrência de outros excludentes de ilicitude, punibilidade ou culpabilidade. Desse modo, suas contas devem, desde logo, ser julgadas irregulares, nos termos do art. 202, § 6º, do Regimento Interno do TCU, procedendo-se à sua condenação em débito, aplicando-lhe, ainda, a multa prevista no art. 57 da Lei 8.443/1992.
PROPOSTA DE ENCAMINHAMENTO
Diante do exposto, submetem-se os autos à consideração superior, propondo-se a adoção das seguintes medidas:
a)	considerar revel Serviço Autônomo de Águas e Esgoto de Manhuaçu - SAAE (CNPJ 22.050.561/0001-38) , com fundamento no § 3º, art. 12, Lei 8.443, de 16 de julho de 1992;
b) 	com fundamento nos arts. 1º, inciso I, 16, inciso III, alínea "c", da Lei 8.443/1992 c/c os arts. 19 e 23, inciso III, da mesma Lei, e com arts. 1º, inciso I; 209, inciso III; 210 e 214, inciso III, do Regimento Interno, que sejam julgadas irregulares as contas do Serviço Autônomo de Águas e Esgoto de Manhuaçu - SAAE (CNPJ 22.050.561/0001-38) , e condená-lo ao pagamento da quantia a seguir especificada, com a fixação do prazo de quinze dias, a contar da notificação, para comprovar, perante o Tribunal (art. 214, inciso III, alínea "a", do Regimento Interno) , o recolhimento da dívida aos cofres do Tesouro Nacional, atualizada monetariamente e acrescida dos juros de mora, calculados a partir das datas discriminadas, até a data do recolhimento, na forma prevista na legislação em vigor:	
	VALOR ORIGINAL (R$) 
	DATA DA OCORRÊNCIA
	DÉBITO/CRÉDITO

	1.365.547,98
	16/8/2010
	D

	106.086,36
	29/9/2010
	D

	912.539,64
	19/10/2010
	D

	352.476,30
	30/12/2010
	D

	399.650,59
	4/2/2011
	D

	252.602,05
	12/4/2011
	D

	147.339,62
	14/6/2011
	D

	530,85
	28/11/2013
	D

	249.929,78
	23/4/2014
	C

c) 	aplicar ao Serviço Autônomo de Águas e Esgoto de Manhuaçu - SAAE (CNPJ 22.050.561/0001-38) , a multa prevista no art. 57 da Lei 8.443/92 c/c o art. 267 do RI/TCU, fixando-lhe o prazo de quinze dias, a contar da notificação, para que comprove, perante o Tribunal (art. 214, III, a, do Regimento Interno do TCU) , o recolhimento da dívida aos cofres do Tesouro Nacional, atualizada monetariamente desde a data do acórdão que vier a ser proferido por este Tribunal até a do efetivo recolhimento, se pagas após o vencimento, na forma da legislação em vigor;
d) 	autorizar, desde logo, nos termos do art. 28, inciso II, da Lei 8.443/1992, a cobrança judicial da dívida caso não atendida a notificação;
e)	autorizar também, desde logo, se requerido, com fundamento no art. 28, inciso I, da Lei 8.443, de 1992 c/c o art. 217, §§ 1º e 2º do Regimento Interno, o parcelamento da dívida em até 36 parcelas, incidindo sobre cada parcela, corrigida monetariamente, os correspondentes acréscimos legais fixando- lhe o prazo de quinze dias, a contar do recebimento da notificação, para comprovar perante o Tribunal o recolhimento da primeira parcela, e de trinta dias, a contar da parcela anterior, para comprovar os recolhimentos das demais parcelas, devendo incidir sobre cada valor mensal, atualizado monetariamente, os juros de mora devidos, no caso do débito, na forma prevista na legislação em vigor, alertando o responsável que a falta de comprovação do recolhimento de qualquer parcela importará no vencimento antecipado do saldo devedor, nos termos do § 2º do art. 217 do Regimento Interno deste Tribunal;
f)	enviar cópia do Acórdão que vier a ser proferido à Fundação Nacional de Saúde, aos responsáveis e ao Município de Manhuaçu/MG, para ciência, informando-lhes que a deliberação, acompanhada do Relatório e Voto que a fundamentarem, estará disponível para consulta no endereço www.tcu.gov.br/acordaos, além de esclarecer que, caso requerido, o TCU poderá fornecer sem custos as correspondentes cópias, de forma impressa; e
g)	encaminhar cópia da deliberação, bem como do relatório e do voto que a fundamentarem, ao Procurador-Chefe da Procuradoria da República no Estado de Minas Gerais, nos termos do § 3º do art. 16 da Lei 8.443/1992 c/c o § 7º do art. 209 do Regimento Interno do TCU, para adoção das medidas que entender cabíveis.
O Ministério Público junto ao TCU, nos autos representado pelo Subprocurador-Geral Lucas Rocha Furtado, manifestou-se de acordo com a proposta da unidade técnica (peça 22) .
	É o relatório.

não há.

Subprocurador-Geral Lucas Rocha Furtado.

TCE. IRREGULARIDADES NA EXECUÇÃO DE OBRAS DE SANEAMENTO NO MUNICÍPIO DE MANHUAÇU/MG. CITAÇÃO DA ENTIDADE EXECUTORA E BENEFICÁRIA DAS OBRAS REALIZADAS. IMPOSSIBILIDADE DE AFERIR A BOA-FÉ OU MÁ-FÉ DE PESSOA JURÍDICA DE DIREITO PÚBLICO. FIXAÇÃO DE NOVO E IMPRORROGÁVEL PRAZO PARA QUE A ENTIDADE RECOLHA AS QUANTIAS DEVIDAS.

TOMADA DE CONTAS ESPECIAL (TCE)

Secretaria de Controle Externo de Tomada de Contas Especial (SecexTCE).

Em exame, tomada de contas especial de responsabilidade dos Srs. Gentil Pazelli Marques, Rodrigo Ambrósio de Faria Fonseca, Heron Ferreira de Souza, José Alves de Aguiar e Luiz Carlos de Carvalho, ex-diretores do Serviço Autônomo de Águas e Esgoto de Manhuaçu - SAAE, autarquia criada pela Lei Municipal 1.517/1987, e dessa própria entidade, em razão da execução parcial do Termo de Compromisso 251.768-71/2008, celebrado entre a União, por meio da Caixa Econômica Federal - CAIXA, e o Município de Manhuaçu/MG, cujo objeto era a implantação da rede interceptadora de esgoto sanitário e a 1ª etapa da estação de tratamento de esgoto (aquisição de tubos, construção da ETE e execução dos interceptores) .
Para a execução do objeto pactuado, foram previstos R$ 4.202.924,58, dos quais R$ 3.992.778,35 a cargo da concedente e R$ 210.146,23 a título de contrapartida. A CAIXA realizou desbloqueios no total de R$ 3.720.000,93 entre 16/8/2010 e 28/11/2013. 
Por meio do 1ª Termo Aditivo, o SAAE foi incluído no Termo de Compromisso como interveniente executor e os recursos recebidos pelo município na conta específica eram a ele repassados, que os geria em conta de sua titularidade (peça 5, p. 21) .
A caixa fiscalizou a execução do empreendimento onze vezes, conforme Relatórios de Acompanhamento de Engenharia - RAE (peças 4, p. 8/44) . No último relatório (peça 4, p. 41/44) , de 27/11/2013, foi apontada execução de 88,51%, faltando apenas a interligação do interceptor com a rede coletora.
Após inúmeras tratativas, sem êxito, entre a CAIXA, o Ministério das Cidades, o Município de Manhuaçu e o SAAE, para finalizar a execução do objeto, a Caixa apontou a execução parcial do objeto, concluindo pela ausência de funcionalidade e não atingimento do benefício social esperado, uma vez que, não obstante ter havido a conclusão da construção da Estação de Tratamento (ETE) e a aquisição de material, não houve, contudo, lançamento de esgoto na ETE, o que prejudicou a funcionalidade de todo o empreendimento (ausência da interligação do interceptor com a rede coletora: execução apenas de 350 m dos 3005 previstos) (peça 2, p. 2/5) .
No âmbito deste Tribunal, no tocante à responsabilização, a Secex/TCE registrou que foi inviável apontar, com a necessária segurança, com as informações constantes do processo, as condutas dos ex-dirigentes da entidade que redundaram no dano ora apontado. Igualmente, apontou a ausência de elementos suficientes para apontar as condutas de agentes ou setores do SAAE responsáveis pela elaboração e aprovação do projeto inicial e em que medida suas condutas foram determinantes para a configuração do dano.
A unidade técnica asseverou que a causa principal para o insucesso do empreendimento foi exclusivamente erro no projeto inicial da rede interceptora e de interligação (peça 12) : 
36.	O próprio SAAE, responsável pelo projeto [da rede interceptora e de ligação] o considerou posteriormente inexequível. Narra a CGU que, [segundo] o SAAE, em 8/8/2013 [na gestão do Sr. Heron], não foram encontrados na entidade dados relativos à análise da viabilidade técnica e econômica desse projeto, como serviços topográficos para a elaboração do levantamento planialtimétrico e serviços de sondagem. Apontou ainda que o Estudo Técnico de Alternativa Locacional, apresentado à época ao Órgão Gestor e por ele aprovado, contém omissões e análises superficiais, não contemplando os dados técnicos locais, não atendendo as especificidades do local de implantação da obra.
37.	Ao solicitar prorrogação de prazo do Termo de Compromisso, o SAAE cita como causas a necessidade de elaboração do novo projeto, a ocorrência de erros insanáveis, omissões graves no projeto original, linhas topográficas do terreno e da tubulação projetada em perfil sem a configuração de um adequado caimento para a rede, dentre outros fatores. Considerou também a inviabilidade de executar reforma no projeto original, uma vez que o projeto não possuía uma linha básica executiva viável, não sendo cabível a realização de ajustes.
 (...) 
40.	Apesar de o SAAE empreender esforços na busca por uma alternativa técnica e viável, do ponto de vista financeiro, para retomar as obras, restou evidente que a falta de recursos próprios inviabilizou o prosseguimento do empreendimento, decretando assim o seu perdimento, sem qualquer aproveitamento, funcionalidade ou benefício à população. 
41.	A dinâmica verificada neste processo, na forma descrita pela CGU, aponta para o cometimento difuso de possíveis ações ou omissões, sem possibilidade de se apontar com clareza, mediante as informações constantes dos autos, os responsáveis e suas respectivas condutas, que teriam contribuído para o resultado e, consequentemente, para o dano ao erário.
42.	A origem dos problemas verificados na execução do convênio teve nascedouro nas falhas do projeto inicial [da rede interceptora], apontadas pelo próprio SAAE e, de tal ordem, que mais tarde se mostrariam incorrigíveis, decretando a perda do que havia sido realizado.
 (...) 
44.	No caso em apreço, com os elementos constantes dos autos, não é possível e razoável apontar os responsáveis, no âmbito do SAAE, pelo dano ao erário, sejam esses seus dirigentes ou mesmo os projetistas responsáveis pela formulação do projeto [da rede interceptora]. Não se conhece a estrutura organizacional do SAAE ou os termos e circunstâncias em que o [referido] projeto inicial foi elaborado, que etapas revisionais sofreu e quem ou que setor interno foi o responsável por sua aprovação. 
Desta forma, para o órgão instrutivo, a responsabilidade pela restituição dos recursos federais deve recair sobre o Serviço Autônomo de Águas e Esgoto de Manhuaçu - SAAE, uma vez que foi o órgão no qual ocorreu a formulação do projeto inicial e foi o responsável pela execução do objeto, tendo o município figurado apenas como contratante junto à CAIXA. Além disso, sendo a autarquia responsável pelo serviço municipal de saneamento, aponta, será a beneficiária de qualquer aproveitamento das obras construídas.
Assim, promoveu a citação apenas da SAAE, pela execução parcial do objeto contratado, em 88,51%, sem atingimento de etapa útil e benefício social esperado, com declarada inviabilidade técnica de se obter a funcionabilidade do sistema (peças 16/17) . 
Todavia, transcorrido o prazo regimental, a referida entidade permaneceu silente, devendo ser considerada revel, com o prosseguimento regular ao processo, nos termos do art. 12, § 3º, da Lei 8.443/1992.
Nessas condições, a SecexTCE, ante a ausência de fatos que elidissem as irregularidades constantes dos autos, propôs o julgamento pela irregularidade das contas, a condenação em débito do SAAE e a aplicação da multa prevista no art. 57 da Lei 8.443/1992.
O Ministério Público junto a este Tribunal (MPTCU) endossou a proposta da unidade técnica.
Acolho a análise da SecexTCE, ratificada pelo MPTCU, apesar de propor desfecho distinto aos autos, no sentido da fixação de novo e improrrogável prazo para que o SAAE recolha a quantia devida aos cofres federais.
Com efeito, de acordo com a última inspeção feita, foi constatada a execução de 88,51% do objeto pactuado, sem a efetivação da interligação do interceptor com a rede coletora, o que redundou na ausência de funcionalidade do que já havia sido executado.  
Segundo os autos, houve três licitações para a realização do objeto contratado. As duas primeiras em 2009. Uma para fornecimento de tubos, cuja vencedora foi a empresa Ameron, tendo sido a ela pago cerca de R$ 1,3 milhão. A outra, para construção da ETE, cuja vencedora foi a empresa Sanevix, tendo sido a ela pago cerca de R$ 2,2 milhões. Em dez/2010, ambos os objetos contratuais já estavam adimplidos, sem notícias de irregularidades (peça 2, p. 75/78) . Tais fatos foram corroborados pela CGU, em inspeção feita em julho/2017 (peça 11, p.73 e 79) . Os valores retro mencionados são os que compõem o débito deste processo (com mais uma parcela de R$ 530,85, pagos em 2013, pela colocação de dois tubos) .
A terceira licitação, realizada em 2010, foi para a execução das obras de implantação da rede interceptora e interligação dos esgotos sanitários, cuja vencedora foi a empresa Somar, pelo valor de R$ 505.930,24. Ocorre que o contrato com essa empresa foi rescindido em maio de 2011, segundo consta do documento à peça 2, p. 77, por "mora excessiva para cumprimento do objeto pactuado", com execução de apenas 350 dos 3005 m previstos. 
A CGU, na referida inspeção (peça 11, p. 79) , apontou que houve falha no projeto original da rede interceptora e de interligação, fato, inclusive, corroborado pelo SAAE, que o considerou inexequível posteriormente (em 2013) . Registrou, ainda, que a rescisão decorreu do não cumprimento pela empresa do cronograma de execução da obra, em função dos atrasos e da incapacidade da empresa em adimplir suas obrigações. 
Além disso, pontou que a Somar, mesmo descumprindo as exigências do edital em relação à qualificação técnica, foi considerada habilitada e qualificada pela comissão de licitação, o que pode ter comprometido a execução do objeto contratado, principalmente quando se leva em conta relatório elaborado, em 31/01/2017, pela então equipe do SAAE, o qual apontou que, "segundo informações, a empresa vencedora da licitação não possuía qualificações técnicas, maquinário e nem mão de obra qualificada e a obra era de grande complexidade e exigia certo conhecimento na área" (peça 11, p.90) .
Todas as três licitações, inclusive a rescisão do contrato da Somar e consequente paralisação das obras de interligação, ocorreram na gestão do Sr. Gentil Pazelli, que ficou na direção do SAAE até 6/10/2011. A partir de então, todos os gestores que o sucederam, Sr. Heron (ficou 1 ano e 10 meses, de 7/2/2012 a 30/12/2013) , Sr. José Alves (ficou quatro anos, de 31/12/2013 a 1/1/2017) e Sr. Luiz Carlos (assumiu em 2/1/2017) promoveram inúmeras gestões junto à Caixa e ao Ministério das Cidades tendentes a sanar a questão, com a escolha de nova metodologia de construção e consequente elaboração de projeto para as obras de interligação, visando assegurar a operacionalização do sistema (não constam ações da parte do Sr. Rodrigo Ambrósio, mesmo porque ficou pouquíssimo tempo à frente da entidade, quatro meses, de 7/10/2011 a 6/2/2012) , (peça 11, p. 74) :
	(i) Julho/2012 a julho/2013 (Sr. Heron) ; solicitação da Caixa à SAAE para reprogramação das obras; 
	(ii) em 8/8/2013 (Sr. Heron) : informou ao Ministério das Cidades da necessidade de elaboração de novo projeto para as obras de interligação: houve entraves significativos quanto ao projeto inicial, a saber, erros insanáveis, omissões graves, linhas topográficas do terreno e da tubulação projetada em perfil sem a configuração de um adequado caimento para a rede, projeto não possuía uma linha básica executiva viável, não sendo cabível a realização de ajustes;
	(ii) 30/7/2014 (Sr. José Alves) : contratação de empresa (com recursos próprios do município) para elaboração de novo projeto (estudo de viabilidade e projetos executivos) , tendo sido apresentadas, essencialmente, duas alternativas (estação elevatória ou perfuração por método destrutivo) , entre as quais, a segunda foi considerada pelo SAAE como a mais adequada para ser executada, tendo sido apresentada à Caixa e ao Ministério das Cidades em março/2015;
	(iii) o referido ministério informou, em 16/10/2015, que a solução apresentada não foi comprovada por não ser a de menor custo e que para que houvesse o aporte de recursos federais seria necessário que fosse executada a solução de menor custo, razão pela qual solicitou o detalhamento da primeira alternativa, composta de estação elevatória e de interceptor;
	(iii) em 10/11/2015 (Sr. José Alves) : houve nova contratação (com recursos municipais) para elaboração de projeto executivo para a execução da alternativa indicada pelo ministério; 
	(iv) em 10/3/2016 (Sr. José Alves) : o projeto foi entregue à Caixa, e, em 24/08/2016, essa instituição apontou pendências na documentação analisada, que precisariam ser sanadas pelo município para a conclusão da reprogramação do Termo de Compromisso (ausentes nos autos quais pendências seriam essas) ;
	(v) em 31/1/2017 (Sr. Luiz Carlos) : notificou à Caixa de alguns problemas, a saber: (a)  necessidade de desapropriação de dois imóveis para realização da obra; (b) necessidade de manutenção da ETE (equipamentos deteriorados pelo tempo e má conservação e alguns furtados) ; (c)  necessidade de refazer as redes coletoras e os ramais; (d)  necessidade de complementação de recursos financeiros; (e) inadequação dos tubos anteriormente adquiridos para a utilização no novo projeto (estocados há nove anos em local exposto a ação do sol e chuva) ; (f) impossibilidade de interligação da rede de recalque no interceptor já existente, por ser a primeira uma rede pressurizada e a segunda uma rede de conduto livre, podendo ocasionar retorno de esgoto nas residência, no caso de entupimento) ; (g) ausência de garantia de que a ETE possuía condições de funcionalidade, haja vista ter sido construída há muito tempo e nunca ter sido colocada em operação.
Por fim, em 19/04/2017, nova reunião entre os interessados foi realizada para definição das condições para a retomada e conclusão do empreendimento, tendo o Ministério das Cidades, na ocasião, estipulado prazo até 31/07/2017 para que todas as pendências fossem regularizadas (ausentes nos autos quais seriam) . Finalmente, em 20/8/2017, houve a rescisão do contrato de repasse, com a restituição do saldo existente para a União (peça 5, p. 24 e 28) . 
O fato é que não houve sucesso na resolução das pendências e o novo projeto nunca foi aprovado pela Caixa. Ainda, segundo a CGU (peça 11, p. 76) , para a execução das obras relativas ao novo projeto, foram estimados cerca de R$ 7 milhões e o recurso disponível para ser desbloqueado pela Caixa, no montante de R$ 456.004,96, não era suficiente para arcar com essa despesa. Depreende-se, assim, que a obra não foi finalizada pela impossibilidade financeira, passado tanto tempo e com as mazelas reportadas pelo Sr. Luiz Carlos e descritas acima, do SAAE e do município arcarem com os recursos que faltavam. Aliás, foi essa razão apresentada pelo município, conforme consta no relatório da CGU (peça 11, p. 76) . 
Ante todo o exposto e com o que consta nos autos, pode-se concluir que o fracasso do empreendimento decorreu da não execução de uma das etapas previstas (implantação da rede interceptora e de interligação) , que, por sua vez, foi resultante de uma confluência de fatores: (a) contratação de empresa que não apresentava as qualificações técnicas necessárias à execução da obra; (b) rescisão do contrato com essa empresa pelo não cumprimento do cronograma de execução, em função dos atrasos e da sua incapacidade em adimplir suas obrigações, o que causou a paralisação do objeto do contrato de repasse; (c) não realização de licitação imediatamente após a rescisão ante a verificação da existência de projeto deficiente e inexequível; (d) elaboração de novo projeto para a obra, com alteração da metodologia inicialmente pensada, cujas pendências (não reportadas nos autos) apontadas pela Caixa não foram sanadas; e, por fim, (e) pela impossibilidade financeira do SAAE e do município de arcarem com a suplementação financeira necessária à nova obra, frente à insuficiência dos recursos federais ainda disponíveis na conta do contrato de repasse e ao incremento do custo da nova obra aliada à necessidade de manutenção na outra já executada, em função do tempo decorrido desde sua execução. 
Pelo desenrolar dos fatos e considerando os documentos constantes nos autos, não está evidenciada, a princípio, inércia dos ex-diretores da SAAE na condução da situação, em que pese terem sido observados lapsos de tempos relevantes na consecução das ações necessárias, tanto pelo SAAE quanto pela Caixa/Ministério das Cidades. Com efeito, como apontou a SecexTCE, a análise mostra o cometimento difuso de possíveis ações ou omissões, sem possibilidade de se apontar com clareza, mediante as informações constantes dos autos, os responsáveis e suas respectivas condutas, que teriam contribuído para o resultado e, consequentemente, para o dano ao erário. 
Desta forma, ante a ausência nos autos de informações relevantes acerca da conduta de cada gestor, nas várias fases, e de outros responsáveis, principalmente pela elaboração do primeiro projeto da rede de intercepção e pela habilitação da empresa Somar, não há segurança em responsabilizá-los. 
Nessas circunstâncias, acompanho o entendimento da unidade técnica, no sentido de que o SAAE seja responsável pela restituição dos recursos aplicados, ao considerar que, sendo a autarquia responsável pelo serviço municipal de saneamento, será a beneficiária pelo aproveitamento das obras construídas. Ademais, o retorno dos autos à fase de citação de outros responsáveis, ainda que o débito seja imprescritível, decorridos dez anos após a licitação que resultou na contratação da Somar e nove da rescisão de seu contrato e consequente paralisação da obra de interligação acarretará significativas dificuldades para a ampla defesa dos responsáveis, principalmente quando se considera que o projeto foi elaborado, no mínimo, em 2009, há onze anos.
Ainda, considerando que o processo licitatório para execução da rede interceptora teve tramitação normal pelo setor técnico da Caixa, haveria de ser chamado também a apresentar justificativas. Porém, eventual apenação encontraria na prescrição da pretensão punitiva obstáculo intransponível. 
Por todas essas razões me ponho de acordo com a SecexTCE e com a MPTCU. Porém, preliminarmente ao julgamento das contas, como propôs o órgão instrutivo, e considerando que não há como aferir a boa-fé ou má-fé de pessoa jurídica de direito público, propugno a fixação de novo e improrrogável prazo para que a entidade recolha as quantias devidas, nos termos do § 3º do art. 202 do RITCU, nos termos da jurisprudência deste Tribunal. 
	Ante o exposto, VOTO para que o Tribunal de Contas da União aprove o acórdão que submeto a este Colegiado.
TCU, Sala das Sessões Ministro Luciano Brandão Alves de Souza, em 14 de julho de 2020.
Ministro VITAL DO RÊGO 
Relator